【裁判字號】    98,上訴,740
【裁判日期】    980930
【裁判案由】    違反醫師法等
【裁判全文】
臺灣高等法院臺中分院刑事判決         98年度上訴字第740號
上  訴  人  臺灣臺中地方法院檢察署檢察官
上  訴  人
即  被  告  甲○○
            丙○○
上二人共同
選任辯護人  周黛婕  律師
被      告  戊○○
選任辯護人  林松虎  律師
            林永發  律師
上列上訴人等因被告等違反醫師法等案件，不服臺灣臺中地方法
院97年度醫訴字第6號中華民國98年2月10日第一審判決（起訴案
號：臺灣臺中地方法院檢察署96年度偵字第24590號），提起上
訴，本院判決如下：
    主    文
原判決關於戊○○部分撤銷。
戊○○製造偽藥，處有期徒刑壹年貳月。扣案之偽藥「通寶牌萬
國加味五寶散」伍佰玖拾壹盒及硃砂樣品壹包、五寶樣品壹包、
加味五寶散空瓶肆瓶、加味五寶散展示外包裝壹盒等物均沒收。
其他部分（即甲○○、丙○○部分）上訴駁回，均緩刑參年。
    犯罪事實
一、戊○○為萬國製藥廠股份有限公司（下稱萬國公司）之董事
    長，雖明知萬國公司所生產之「通寶牌萬國加味五寶散」（
    許可證字號：衛署藥製字第030076號，下稱上開五寶散）之
    藥品許可證業已於民國（下同）93年9月3日到期，且尚未經
    行政院衛生署依法核准展延（按行政院衛生署係遲至97年5
    月15日始同意展延），係屬藥事法第20條第1款之偽藥，竟
    基於製造及販賣偽藥之犯意，自93年9月4日起至97年5月14
    日止，在臺南縣仁德鄉○○○街71號之萬國公司仁德廠內，
    接續製造上開五寶散；並於上開時間（即93年9月4日起至97
    年5月14日止），以每瓶新臺幣（下同）約2000元代價，接
    續販售予不知情之萬國公司臺中區經銷商蔡明堂，蔡明堂復
    以每瓶4000元代價而轉售予不知情之位於臺中市○○路○段
    287號「高漢中醫診所」（下稱上開中醫診所）之負責人甲○○。嗣於96年8月30日為法務部調查局臺中市調查站持臺
    灣臺中地方法院核發之搜索票搜索上開萬國公司仁德廠時查
    獲，並扣得該公司未經許可製造之偽藥「通寶牌萬國加味五
    寶散」591盒、硃砂樣品1包、五寶樣品1包、加味五寶散空
    瓶4瓶、加味五寶散展示外包裝1盒等物。
二、甲○○為執業中醫師，並在臺中市○○區○○路3段287號開
    設「高漢中醫診所」。其明知丙○○未取得合法醫師資格，
    不得執行醫療業務，竟與丙○○共同基於反覆、延續違反醫
    師法而擅自執行醫療業務之犯意聯絡，由甲○○提供高漢中
    醫診所2樓診間，供丙○○於94年2月1日、94年5月31日、94
    年12月27日、95年2月21日、95年8月1日、95年8月29日、95
    年11月21日、96年3月20日，先後對病患乙○○（原名高淑
    熙）為把脈、問診及開立處方箋等診察、治療之執行醫療業
    務行為，每次向乙○○收取門診費用新臺幣（下同）200元
    （藥費另計）。
三、甲○○雖明知病患乙○○上開8次門診，均係由未具合法醫
    師資格之丙○○負責診治，惟甲○○為避免相關法律責任，
    竟於96年6月間某日，在高漢中醫診所內，於其中醫師業務
    所執掌之病歷表內，虛偽填載甲○○於上開8次門診期日，
    親自為乙○○看診、用藥等不實內容之病歷紀錄，足以生損
    害於病患乙○○醫療紀錄管理之正確性。
四、案經乙○○訴由臺中市調查站移送臺灣臺中地方法院檢察署
    檢察官偵查起訴。
    理    由
一、被告戊○○部分：
（一）訊據被告戊○○對於其係萬國公司之董事長，上開五寶散
      之許可證業於93年9月3日到期，萬國公司於上開許可證到
      期後，仍繼續生產製造上開五寶散，並以每瓶2000元代價
      ，接續販售予不知情之萬國公司臺中區經銷商蔡明堂，蔡
      明堂復以每瓶4000元代價而轉售予不知情之上開中醫診所
      負責人甲○○等事實均供認不諱，惟矢口否認有製造及販
      賣偽藥之犯行，辯稱：上開五寶散許可證雖已到期，然萬
      國公司於未到期前業已向行政院衛生署申請展延，且行政
      院衛生署並未註銷上開許可證，上開許可證並非當然失效
      ，故萬國公司製造之上開五寶散並非未經核准而製造之偽
      藥云云。經查：
    (一)被告戊○○係萬國公司之董事長，上開五寶散之許可證業
      於93年9月3日到期，萬國公司於上開許可證到期後，仍繼
      續生產製造上開五寶散，並以每瓶2000元代價，接續販售
      予不知情之萬國公司臺中區經銷商蔡明堂，蔡明堂復以每
      瓶4000元代價而轉售予不知情之上開中醫診所負責人甲○○等事實，除據被告戊○○自白在卷外，並經證人即萬國
      製藥廠廠長蔡存天於調查站詢問時證述屬實（見調查卷第
      58頁），復有扣案之上開偽藥「通寶牌萬國加味五寶散」
      591盒、硃砂樣品1包、五寶樣品1包、加味五寶散空瓶4瓶
      、加味五寶散展示外包裝1盒等足稽，而扣案之上開「通
      寶牌萬國加味五寶散」經檢送其中1瓶送請行政院衛生署
      藥物食品檢驗局檢驗結果，製造日期確為95年6月2日，亦
      有該局96年8月14日檢三字第0960014613號檢驗報告書影
      本1份附卷可按（見調查卷第19之1頁）。
    (二)至被告戊○○雖辯稱：上開五寶散許可證雖已到期，然萬
      國公司於未到期前業已向行政院衛生署申請展延，且行政
      院衛生署並未註銷上開許可證，上開許可證並非當然失效
      ，故萬國公司製造之上開五寶散並非未經核准而製造之偽
      藥云云。且行政院衛生署中醫藥委員會亦以該署衛中會藥
      字第0960012137號函稱：「案內許可證於93年9月3日到期
      ，惟因換證程序尚未完全，本署尚未予以註銷，...，因
      案內藥品之許可證在申請展延辦理期間，本署亦尚未註銷
      其許可證，與上開條文之構成要件有所不符按刑法第1條
      之罪刑法定主義，尚不符偽、禁藥之處罰要件」云云；另
      證人李芝蘭即行政院衛生署中藥委員會技士於偵查中亦到
      庭證稱：「（檢察官問：藥廠在許可證到期後，在貴署未
      同意展延前，可否繼續生產？）藥事法沒有規定到這麼細
      ，我有問過署裡面藥政處，他說不構成藥事法偽藥。」等
      語。然查：
    藥物製造、輸入許可證有效期間為5年，期滿仍須繼續製
      造、輸入者，應事先申請中央衛生主管機關核准展延之，
      藥事法第47條第1項前段定有明文；又藥物製造許可證有
      效期間為5年，期滿仍繼續製造者，應事先申請中央衛生
      主管機關核准展延之，故於有效期間屆滿時，未經核准展
      延有效期間，而仍繼續製造該項藥品者，即屬未經核准擅
      自製造之行為，應成立製造偽藥罪。且有效期間屆滿時，
      許可證即當然失效，毋待撤銷；無論曾否申請展延，均無
      不同，業經最高法院著有78年度台上字第3893號刑事判決
      可資參照；另本院向行政院衛生署函詢：「藥商於藥物製
      造許可證有效期間屆滿後，雖向貴署申請延展，但在未經
      貴署核准展延有效期間，亦未經貴署撤銷許可證之前，仍
      繼續製造藥品，是否即屬未經核准擅自製造藥物之行為？
      」，亦經該署函覆本院稱：「貴分院函詢之疑義，得參照
      最高法院78年度台上字第3893號判決，請查照。」，有行
      政院衛生署98年8月14日衛署藥字第0980020378號函1份附
      卷可按（見本院卷第124頁）。參以藥事法第47條第1項之
      法條文義所示，藥品許可證期滿仍欲繼續生產者，其展延
      需於許可證有效期間「屆滿前」為之，已足見上開許可證
      到期後即失效而不得再為製造無疑；另參以藥事法第47條
      第1項之立法目的，該條所以對藥品許可證期間為上開5年
      期間限制，其立法目的本在俾使中央衛生主管機關得以藉
      由展延許可程序而重新實質審查該藥品成分是否仍符合時
      宜，是若允許藥廠於許可證有效期間經過後，在未經核准
      展延前，仍得繼續製造該藥品，則藥事法第47條第1項無
      異淪為具文，綜上可知，藥品許可證有效期間屆滿時，許
      可證即當然失效，毋待撤銷，在未經核准展延有效期間前
      ，而仍繼續製造該項藥品者，即屬未經核准擅自製造之行
      為，應成立製造偽藥罪甚明。
    雖萬國公司於93年4月15日即向行政院衛生署申請展延，
      然因原許可證藥品成分中含熊膽及麝香等保育類動物，行
      政院衛生署因而遲未核准，迨至97年5月間，被告將上開
      五寶散成分中之熊膽、麝香等藥材改以動物膽，行政院衛
      生署始於97年5月15日同意延展至同年9月15日等情，業據
      證人李芝蘭於偵查中到庭結證明確，並有證人李芝蘭提出
      之萬國加味五寶散申請換證一覽表1份及行政院衛生署中
      醫藥委員會97年6月30日衛中會藥字第0970007927號函所
      檢附之相關函稿影本7份等在卷可稽（見偵查卷第121頁至
      第122頁、第126頁、第129頁至第136頁），是上開五寶散
      許可證雖嗣於97年5月15日經行政院衛生署核准展延，然
      其所核准展延成分與原許可證所示成分即不相同，且係於
      97年5月15日始同意延展至同年9月15日，故於尚未經同意
      延展之前（即自93年9月4日起至97年5月14日止），仍屬
      未經核准擅自製造偽藥，併予說明。
    至行政院衛生署中醫藥委員會雖以衛中會藥字第09600121
      37號函稱：「案內許可證於93年9月3日到期，惟因換證程
      序尚未完全，本署尚未予以註銷，...，因案內藥品之許
      可證在申請展延辦理期間，本署亦尚未註銷其許可證，與
      上開條文之構成要件有所不符按刑法第1條之罪刑法定主
      義，尚不符偽、禁藥之處罰要件」云云；且證人李芝蘭即
      行政院衛生署中醫藥委員會技士於偵查中證稱：「（檢察
      官問：藥廠在許可證到期後，在貴署未同意展延前，可否
      繼續生產？）藥事法沒有規定到這麼細，我有問過署裡面
      藥政處，他說不構成藥事法偽藥。」云云。惟查藥物製造
      許可證有效期間為5年，期滿仍繼續製造者，應事先申請
      中央衛生主管機關核准展延之，故於有效期間屆滿時，未
      經核准展延有效期間，而仍繼續製造該項藥品者，即屬未
      經核准擅自製造之行為，應成立製造偽藥罪，且有效期間
      屆滿時，許可證即當然失效，毋待撤銷；無論曾否申請展
      延，均無不同，業經行政院衛生署函釋及最高法院製有上
      開判決足憑，已如前述，是行政院衛生署中醫藥委員衛中
      會藥字第0960012137號函及證人李芝蘭所持之上開見解，
      即無足採。
（二）查被告戊○○既係上開萬國公司之董事長，且上開五寶散
      之製造許可證業於93年9月3日到期，依上開說明該製造許
      可證應自93年9月4日起即當然失效，毋待撤銷，惟萬國公
      司於上開許可證失效後，在未經核准展延有效期間前，竟
      仍繼續生產製造上開五寶散，並將上開五寶散銷售予各地
      經銷商，並轉售予共同被告甲○○等情，自應成立製造及
      販賣偽藥罪無疑。
（三）綜上所述，足證被告戊○○上開所辯顯係飾卸之詞，不足
      採信。此外復有扣案之上開「通寶牌萬國加味五寶散」59
      1盒、硃砂樣品1包、五寶樣品1包、加味五寶散空瓶4瓶、
      加味五寶散展示外包裝1盒等足稽。是罪證明確，被告戊○○之犯行堪以認定。
二、被告甲○○、丙○○部分：
（一）訊據上訴人即被告（下稱被告甲○○）坦承其為執業中醫
      師，並在臺中市○○區○○路3段287號開設高漢中醫診所
      之事實不諱，惟矢口否認有違反醫師法及業務上文書登載
      不實等犯行，辯稱：丙○○於脈學上有極深之造詣，因伊
      之前曾向丙○○學過把脈，故於伊看病時請丙○○提供意
      見，丙○○並非獨立看診，其把脈時均有伊在場監督，且
      由伊開立處方箋及書寫病歷紀錄，故伊並不違反醫師法，
      亦無業務上文書登載不實之犯行云云。上訴人即被告丙○○（下稱被告丙○○）亦矢口否認有違反醫師法之犯行，
      辯稱：伊係無條件到被告甲○○之上開診所提供意見，純
      粹是學術研討，伊並未參與甲○○所為之醫療業務，僅於
      甲○○執行醫師業務時遇有較為疑難之病症時，偶受甲○○之邀請，基於學術研究之目的，免費義務到場協助甲○○進行把脈，以提供意見參考，惟診療之進行及處方之開
      立均係由甲○○親自在場負責云云。經查：
    (一)上開犯罪事實欄二、三之事實，業經證人即告訴人乙○○
      於原審審理時到庭結證稱：「（你看自費是從何時開始？
      ）94年2月1日。」、「（你看自費診是那位醫師？）陳教
      授。就是在庭的的被告丙○○。」、「（是誰推薦你看丙○○門診？）是甲○○的大兒子告訴我兒子，說他爸爸診
      所有來了一位陳教授，把脈很神準，比如說一個金融界的
      患者，陳教授把脈後就知道他在銀行上班。我兒子知道我
      有長期失眠問題，請他兒子回去幫我安排陳教授門診時間
      ，後來甲○○的太太跟我說，抱歉，看陳教授的人太多，
      她會儘量幫我排最快的。」、「（你最後一次看丙○○的
      診是何時？）96年3月20日。」、「（94年2月1日起到96
      年3月20日這期間，有交叉看2人的門診嗎？）應該是有，
      因為丙○○是每隔週的星期2晚上7點半以後才有看診，每
      個月只看2個晚上的診，在這空檔期間，我若有人不舒服
      ，還是會穿插看甲○○的健保診。」、「（你在看丙○○
      門診時，甲○○都有在現場嗎？）幾乎都有，因為我的病
      屬於疑難雜症。」、「（甲○○在場時，他做何事？）坐
      在旁邊靜靜聽，沒有說話，有時候他會去倒水或牛奶給陳
      教授喝。」、「（甲○○有無詢問丙○○：你的病情應該
      如何判斷、如何開立藥物、脈象如何？）沒有。」、「（
      你看診期間開立的藥物、交代你如何服用藥物、如何處理
      生活作息、飲食等方面是何人交代你去做的？）陳教授。
      」、「（你看診的期間有無看到丙○○開立處方箋？）有
      ，他是一邊幫我看診、把脈，一邊寫處方箋。」「（你看
      丙○○門診時，有關於執行醫師的業務，都完全由丙○○
      獨自所為嗎？）是。」、「（提示偵卷第21頁到23頁，你
      所提出之94年2月1日到96年3月20日陳教授自費門診看診
      取藥紀錄表，內容是否都實在？）實在，該紀錄表中預約
      號碼欄有數字編號的部分，就是我看丙○○門診的日期，
      其餘的只是就丙○○的門診取藥續服而已，這個紀錄表完
      全是針對丙○○的門診紀錄，與甲○○的門診部分完全無
      關。」、「（如你上開所述，你看丙○○的門診共有8次
      ？）是。」、「（其餘的期日取藥續服時，都不用先看過
      門診或是經過丙○○的門診嗎？）不用。」、「（取藥續
      服這件事情是誰交代你做的？）是陳教授交代的，因為陳
      教授門診時，一次開的藥量很多，所以我沒有一次取足，
      是考慮到開的藥有時候不見得有用，我先拿部分服用後，
      有效才繼續服用，如無效我就會在看甲○○門診時，請他
      向丙○○反應，但我不一定會去看門診，有時候會打電話
      跟甲○○反應，甲○○就會跟丙○○反應。但甲○○幾乎
      都沒有反應，因為甲○○有跟我說，陳教授身分崇高，怕
      說了他會不高興，他叫我就不要吃丙○○開的藥就好，還
      有一次退還藥錢給我。」、「（今日你所提出的這些處方
      箋，你是何時取得的？）丙○○為我看完時，我就拿這些
      處方箋到樓下去批價取藥，就順手交給櫃台人員取走保管
      。後來是直到我96年5月間發現有汞中毒現象，同年6月間
      經榮總確認後，有個週日晚上，我沒有知會甲○○，就直
      接到他的診所按電鈴。甲○○來開門，我就直接走進去樓
      下批價櫃台內，當時甲○○對我並沒有敵意，因為我們是
      很熟的朋友，他應該是認為我是要去找他討論病情或者是
      請陳教授出面解決問題。我發現我的紅色處方箋全部被攤
      開排在櫃台桌面上，還有我的一些病歷資料，甲○○並當
      場去找出1張比較舊的空白病歷表，要我當場填寫個人資
      料，我當庭提出1份病歷表，這份影本首頁就是甲○○當
      時叫我填寫個人基本資料（上面沒有記載初診日期，甲○○之後再將之影印蓋用印章後交給我），寫完後就交給他
      。當場我看到甲○○在我的病歷表內填寫一些資料，並跟
      我說，共服了幾瓶五寶散，他應該是照紅色的處方箋填寫
      我服用五寶散的資料到我的病歷表中，但是我服用的數量
      不只紅色處方箋所載的內容，因為我還有續服的部分。當
      時我還有帶我兒子，我姪子、姪女共4人去。我姪女高文
      怡還教甲○○用舊報紙在病歷表上壓一壓，病歷看起來會
      比較舊，因為我的姪女跟甲○○也是很熟，甲○○當時有
      說他被倒債，而且也欠陳教授很多人情，陳教授不願意出
      來面對我的醫療糾紛，叫甲○○自己來跟我說。當時我也
      很同情甲○○，因為大家都很熟，我也很尊重林醫師的人
      格。後來我的姪子高浩緯跟我說：你每次都是這樣吃虧，
      你讓甲○○湮滅證據的話，你就什麼東西都沒有了。他就
      叫我把紅色的處方箋拿起來，我就把庭提的這些紅色處方
      箋拿起來放在自己的口袋。這時候甲○○就生氣了，很大
      聲對我說：你不能拿我的東西。我說這是我的處方箋，本
      來就是屬於我的。他說他要報警，我說你去報，我在這裡
      等。後來他就叫我能幫儘量幫他，他說教授根本不負責。
      後來我們就走了，我取走的資料就是庭提的這些紅色處方
      箋。」、「我確認我的病歷表都是甲○○醫師記載的，我
      認為前述我到甲○○診所前，甲○○就是依照紅色處方箋
      內容，填寫到我的病歷中。我到場時看的部分，是甲○○
      將五寶散不足的部分寫到病歷表中，甲○○當時應該是將
      我在丙○○看診的資料，另外謄寫製作一份新的病歷，當
      成是他對我看診的病歷，所以才會要求我再寫1張新的病
      歷首頁基本資料給他，並且要將首頁故意弄得舊舊的。「
      （你的意思是說，甲○○為了要掩飾丙○○密醫看診的事
      情，而製作由他為你看診的假病歷嗎？）是。「（你今日
      庭提的高漢中醫診所高淑熙病歷表兩本，哪1份是甲○○
      偽造丙○○看診的病歷紀錄？）首頁初診日期欄空白的那
      本。」、「（經核對結果，甲○○偽造的病歷與你上述看
      診取藥紀錄表，少了94年6月25日、95年5月8日、5月20日
      、6月2日、6月15日、6月30日、7月15日病歷，有何意見
      ？）因為有些續服不加五寶散部分，甲○○根本沒有資料
      可以記載，所以才會少了這些紀錄。」、「（為何6月25
      日是記載服初診，而不是記載續服？）因為是服用第一次
      開藥的部分，原因是在94年5月31日丙○○有開桂枝，我
      服用後有不適，我跟甲○○反應，甲○○就叫我服94年2
      月所開立初診的藥。」、「（你看丙○○診時，你有無詢
      問丙○○有無中醫師執照或是在哪家教學醫院擔任教授？
      ）沒有，因為我跟甲○○很熟，而且甲○○二樓診間的門
      口有貼陳教授自費門診時間、有提供停車場的資料。」、
      「（甲○○有無用文字或口頭介紹丙○○的資歷？）沒有
      ，但是我們看他都對丙○○畢恭畢敬。」、「（如果你知
      道丙○○沒有中醫師執照你願意讓他看診嗎？）不可能。
      因為有大型醫院那麼多，我們是信用甲○○，因為甲○○
      對丙○○很尊重，而且丙○○的門診很難掛，丙○○把脈
      很神準，第1次看他門診，掛了2個月才掛到。」、「（丙○○的自費門診收費與甲○○的健保門診收費有何差別？
      ）自費門診要給丙○○200元的門診費用，其餘的就是藥
      費，如紅色處方箋中鉛筆書寫200，就是指要付給丙○○
      門診的費用，不用另外付掛號費。甲○○的健保診掛號費
      加部分負擔共要140元，沒有另計藥費。看丙○○的門診
      不用健保卡，金額詳如我之前提出的看診取藥紀錄表，若
      有加五寶散，費用就會比較高。」等語（見原審98年1月
      20日審判筆錄）。
    (二)查證人乙○○上開證詞，就其至高漢中醫診所看被告丙○○門診之始末經過，及發生醫療糾紛後，被告甲○○如何
      偽造病歷，以圖掩飾其容留密醫看診之事實，業陳述明確
      且鉅細靡遺，並有卷附之處方箋9紙、94年2月1日到96年3
      月20日陳教授自費門診看診取藥紀錄表3份、高漢中醫診
      所高淑熙病歷表2份（1份首頁初診日期欄有記載91年4月
      26日、1份首頁初診日期欄則為空白）等可資佐證，足認
      其證詞屬實，並未誣陷被告甲○○、丙○○等2人。又卷
      附之上開處方箋9紙經送請法務部調查局鑑定結果，其上
      粉紅色螢光筆圈起來之筆跡，與被告甲○○於本院當庭所
      書寫之筆跡相同；黃色螢光筆圈起來之筆跡，與被告丙○○於本院當庭所書寫之筆跡筆劃特徵極相似，有該局98年
      8月20日調科貳字第09800439130號鑑定書1份在卷可按（
      見本院卷第125頁），而該9紙處方箋其中有黃色螢光筆圈
      起來之筆跡共有7紙，亦有該處方箋可稽。且被告丙○○
      亦坦認卷附9紙乙○○處方箋中之7紙，均有其本人書寫之
      處方記載（見附於原審卷之丙○○97年10月14日刑事辯護
      意旨狀及附件），參以該7紙有黃色螢光筆圈起來之筆跡
      （即被告丙○○之字跡），核其記載樣式，字體碩大、位
      置正中而醒目，顯為處方之主要內容，益見該7紙處方箋
      應係被告丙○○所開立，雖該7紙處方箋旁均尚有被告甲○○之字跡，但均記載於旁邊，而非主要位置，顯見該字
      跡應係被告甲○○事後所補記，並不影響本院對該7紙處
      方箋係被告丙○○所開立之認定。
    (三)另證人乙○○於高漢中醫診所看被告甲○○、丙○○之門
      診，係分循健保、自費二套截然不同之就診模式，於自費
      診中，被告丙○○為診治醫療行為之主體，被告甲○○縱
      有在場，亦僅屬觀摹學習被告丙○○把脈診斷經過之陪襯
      角色，否則殊無另設被告丙○○自費門診之必要。又卷附
      高漢中醫診所高淑熙病歷表2份，其中1份首頁初診日期欄
      有記載91年4月26日，內容並陸續記錄乙○○之健保門診
      病歷迄96年間，另一份首頁初診日期欄則為空白，內容則
      專門記錄前開乙○○證述之丙○○自費門診及續服日期之
      病歷，益徵被告甲○○並非被告丙○○自費門診時之診察
      、治療行為主體，否則當無必要疊床架屋，特別對號製作
      第2套門診病歷。該份內容專門記錄證人乙○○之被告丙○○自費門診及續服日期之病歷，顯係被告甲○○面臨病
      患乙○○之醫療糾紛時，為掩飾其容留密醫看診之非法行
      為，所刻意虛偽填製之病歷紀錄，此實為欲蓋彌彰之舉。
    (四)又被告甲○○、丙○○均屬智慮成熟之人，其2人就前述
      由被告甲○○提供診間場所予未具合法醫師資格之被告丙○○看診而擅自執行醫療業務之犯行，彼此間顯具有犯意
      聯絡與行為分擔甚明。
    (五)被告甲○○為高漢中醫診所之負責醫師，為從事醫療業務
      之人，其雖有權製作診所病患病歷紀錄之業務文書，惟亦
      負有據實填載之義務。本案被告甲○○並非證人乙○○就
      被告丙○○自費門診時之診治醫師，竟以診治醫師之名義
      虛偽填製其為證人乙○○看診、用藥等不實內容病歷紀錄
      ，所為自屬業務上登載不實文書之行為，且足以生損害於
      乙○○醫療紀錄管理之正確性。
（二）綜上所述，足證被告甲○○、丙○○等2人上開所辯顯係
      飾卸之詞，不足採信，是罪證明確，其2人之犯行亦堪以
      認定。
三、證據能力方面：
（一）關於告訴人乙○○所提出之上開94年2月1日、94年5月31
      日、94年12月27日、95年2月21日、95年8月1日、95年8月
      29日、95年11月21日、96年3月20日等9紙處方箋（其中94
      年5月31日為2紙，餘日期各為1紙）之證據能力：
    (一)按關於違法取得證據之排除法則，我國法僅於刑事訴訟法
      第158條之4規定：「除法律另有規定外，實施刑事訴訟程
      序之公務員因違背法定程序取得之證據，其有無證據能力
      之認定，應審酌人權保障及公共利益之均衡維護。」即僅
      認公務員非法取證，始生證據排除之效果。是私人間之非
      法取證，依上開立法例之反面解釋，自不生證據排除之效
      果。故本件告訴人乙○○自甲○○處取得之上開處方箋，
      縱未經甲○○許可，惟據上開說明，上開處方箋，於本案
      審判程序中，尚不生證據排除之效果，自有證據能力。
    (二)又縱認本案中應採私人違法取得證據之排除法則。然按刑
      事訴訟，係以確定國家具體之刑罰權為目的，為保全證據
      並確保刑罰之執行，於訴訟程序之進行，固有許實施強制
      處分之必要，惟強制處分之搜索、扣押，足以侵害個人之
      隱私權及財產權，若為達訴追之目的而漫無限制，許其不
      擇手段為之，於人權之保障，自有未周，故基於維持正當
      法律程序、司法純潔性及抑止違法偵查之原則，實施刑事
      訴訟程序之公務員不得任意違背法定程序實施搜索、扣押
      ；至於違法搜索扣押所取得之證據，若不分情節，一概以
      程序違法為由，否定其證據能力，從究明事實真相之角度
      而言，亦難謂適當。因此，對於違法搜索所取得之證據，
      為兼顧程序正義及發現實體真實，應由法院於個案審理中
      ，就個人基本人權之保障及社會安全之維護，依比例原則
      及法益權衡原則，予以客觀之判斷（最高法院94年度臺上
      字第1361號、94年度臺上字第536號刑事判決參照）。上
      開最高法院判決要旨，雖係以公務員之公權力行使為規範
      對象，惟其所揭示之比例、權衡法則，就對於私人違法取
      得證據之排除法則，非不可於加以援引適用。本院審酌被
      告甲○○、丙○○被訴違反醫師法犯罪之特質（具專業性
      及高度隱密性，最低法定刑度為6月以上有期徒刑，社會
      非難性非輕），告訴人為弱勢之病患，其面對醫療糾紛，
      難以蒐集直接證據，雙方對醫病資訊之掌控能力明顯不對
      等；醫藥分業後，病患持自己之處方箋取藥，本屬常態，
      處方箋之功能在於提昇醫療服務品質，確保用藥之正確與
      安全，以維護病患權益；被告選任辯護人及公訴人於本院
      審理中所為攻擊、防禦方法及主張，有採用上開處方箋之
      必要；乙○○取得該等處方箋時，雖未經被告甲○○之同
      意，但並無法證明其有對被告甲○○施以強暴、脅迫等手
      段，是其對被告甲○○權利行使之侵害程度輕微等情以觀
      ，認上開處方箋於本案中應具有證據能力。
（二）按被告以外之人於審判外之陳述，雖不符刑事訴訟法第
      159條之1至第159條之4之規定，而經當事人於審判程序同
      意作為證據，法院審酌該言詞陳述或書面陳述作成時之情
      況，認為適當者，亦得為證據。當事人、代理人或辯護人
      於法院調查證據時，知有第159條第1項不得為證據之情形
      ，而未於言詞辯論終結前聲明異議者，視為有前項之同意
      ，刑事訴訟法第159條之5第1項、第2項定有明文。立法意
      旨在於傳聞證據未經當事人之反對詰問予以核實，原則上
      先予排除，惟若當事人已放棄詰問或未聲明異議，基於證
      據資料愈豐富，愈有助於真實發現之理念，且強化言詞辯
      論主義，法院自可承認該傳聞證據例外擁有證據能力。查
      本件被告及其選任辯護人對於上開證人於審判外陳述及其
      他非供述證據之證據能力，除上開9紙處方箋（即被告甲○○、丙○○之選任辯護人認告訴人乙○○所提出之上開
      9紙處方箋無證據能力）外，餘均未於言詞辯論終結前聲
      明異議，依刑事訴訟法第159條之5第2項之規定，視為同
      意作為證據，且本院審酌上開證人均係於案發後不久所為
      之陳述，記憶猶新，又非在非自由意志之情況下所為之陳
      述，所陳自較符事實；至其他非供述證據則係公務員職務
      上製作之紀錄文書、證明文書或係從事業務之人於業務上
      製作之紀錄文書、證明文書，與其責任、信譽攸關，若有
      錯誤、虛偽，該公務員或從事業務之人可能因此擔負刑事
      及行政責任，且該等文書經常處於可能受公開檢查之狀態
      ，其正確性及真實之保障極高，核無顯有不可信之情況，
      是本院認該言詞及書面陳述適當，依刑事訴訟法第159條
      之5第1項之規定，自得為證據。
四、按刑事法若干犯罪之行為態樣，本質上原具有反覆、延續實
    行之特徵，立法時既予特別歸類，定為犯罪構成要件之行為
    要素，則行為人基於概括之犯意，在密切接近之一定時、地
    持續實行之複次行為，倘依社會通念，於客觀上認為符合一
    個反覆、延續性之行為觀念者，於刑法評價上，即應僅成立
    一罪，俾免有重複評價、刑度超過罪責與不法內涵之疑慮；
    學理上所稱「集合犯」之職業性、營業性或收集性等具有重
    複特質之犯罪均屬之，例如經營、從事業務、收集、販賣、
    製造、散布等行為概念者是（最高法院95年度臺上字第1079
    號判決參照）。查被告戊○○先後多次製造偽藥及販賣偽藥
    犯行，及被告甲○○、丙○○2人先後從事前揭違反醫師法
    之門診醫療業務行為，均係在密集期間內以相同之方式持續
    進行，具有反覆、延續實行之特徵，從而在行為概念上，縱
    有多次之舉措，均仍應評價認係包括一罪之集合犯，合先說
    明。
五、核被告戊○○所為，係犯藥事法第82條第1項之製造偽藥及
    同法第83條第1項之販賣偽藥罪。其先後多次製造偽藥及販
    賣偽藥犯行，為包括一罪之集合犯（已如前述）。至被告戊○○製造偽藥之目的，在於出售牟利，是其製造之初即具有
    販賣之意圖，其販賣之低度行為自應為製造之高度行為所吸
    收。原審疏未詳予審究，遽認被告戊○○所產製之上開萬國
    加味五寶散，非屬未經核准擅自製造之偽藥，而為無罪之諭
    知，自有違誤。檢察官上訴意旨執此指摘原判決此部分不當
    ，非無理由，應由本院將原判決關於被告戊○○部分予以撤
    銷改判。爰審酌被告戊○○於上開藥品許可證業已到期後，
    在尚未經行政院衛生署依法核准展延前，即擅自製造上開萬
    國加味五寶散，時間長達3餘年，牟取不法之利益不貲，及
    其犯罪之手段、目的、所生危害，暨其犯後否認犯罪之態度
    等一切情狀，量處被告戊○○如主文第2項所示之刑，以示
    懲儆。又扣案之上開偽藥「通寶牌萬國加味五寶散」591盒
    ，係被告戊○○所有，且為供犯罪所用之物，並依刑法第38
    條第1項第2款之規定宣告收。另扣案之硃砂樣品1包、五寶
    樣品1包、加味五寶散空瓶4瓶、加味五寶散展示外包裝1盒
    等物均係供製造偽藥之器材，應依藥事法第88條之規定宣告
    沒收（最高法院98年度台上字第2374號判決參照）。至其他
    扣案之物並無法證明係供本件犯罪所用之物，或為供製造偽
    藥之器材，故不予宣告收，併此敘明。
六、核被告甲○○、丙○○等2人就犯罪事實欄二部分所為，均
    係犯醫師法第28條前段之未具醫師資格執行醫療業務罪。至
    被告甲○○、丙○○2人先後從事前揭違反醫師法之門診醫
    療業務行為，係在密集期間內以相同之方式持續進行，具有
    反覆、延續實行之特徵，從而在行為概念上，縱有多次之舉
    措，應評價認係包括一罪之集合犯，亦如前述。又其2人就
    上開違反醫師法犯行，具有犯意聯絡及行為分擔，均為共同
    正犯。另被告甲○○就犯罪事實欄三部分所為，係犯刑法第
    215條之業務文書登載不實罪。至被告甲○○所犯上開2罪間
    ，犯意各別，行為互異，應分論併罰。原審調查後，適用醫
    師法第28條前段、刑法第11條前段（原判決漏引前段）、第
    28條、第215條、第41條第1項前段、第51條第5款、中華民
    國96年罪犯減刑條例第2條第1項第3款、第7條、第9條、第
    11條，並審酌被告甲○○為執業中醫師，具有相當智識與社
    會地位，不思維護病患權益，竟容留密醫看診，所為侵害醫
    療服務品質非輕，復為掩飾非行，虛偽填製不實病歷，一錯
    再錯；被告丙○○未具醫師資格，擅自執行醫療業務，所為
    對病患健康及安全所生潛在危險性頗鉅，就違反醫師法犯行
    ，其為親自實施醫療行為者，犯罪支配力較提供門診場所之
    甲○○為重等一切情狀，就違反醫師法部分分別量處被告甲○○有期徒刑8月，被告丙○○有期徒刑1年，又以其2人之
    犯罪時間係在96年4月24日以前，所犯合於中華民國96年罪
    犯減刑條例之減刑規定，應依該條例第2條第1項第3款之規
    定各減其宣告刑2分之1（即被告甲○○減為有期徒刑4月，
    被告丙○○減為有期徒刑6月）。另就被告甲○○業務上文
    書登載不實部分量處有期徒刑3月（此部分不符合上開減刑
    條例之規定），及定其應執行刑為有期徒刑6月，並諭知其2
    人如易科罰金，均以新臺幣3千元折算1日云云，認事用法核
    無違誤，量刑亦妥適。被告甲○○、丙○○等2人上訴意旨
    仍執前詞否認犯罪，並無理由，應予駁回。又被告甲○○、
    丙○○等2人前均未曾因故意犯罪受有期徒刑以上刑之宣告
    ，有其2人之台灣高等法院被告前案紀錄表足按，且其2人犯
    後已與告訴人乙○○成立和解，並共同賠償告訴人乙○○
    120萬元（有和解書影本1份足按），足見其2人犯後具有悔
    意，其2人經此教訓應知警惕，並無再犯之虞，本院認其2人
    上開所宣告之刑均以暫不執行為適當，故均予宣告緩刑3年
    ，以勵自新。
七、據上論結，應依刑事訴訟法第369條第1項前段、第364條、
    第299條第1項前段、第368條、藥事法第82條第1項、第88條
    、刑法第11條前段、第38條第1項第2款、第74條第1項第1款
    ，判決如主文。
本案經檢察官丁○○到庭執行職務。
中    華    民    國    98    年    9     月    30    日
            刑事第八庭  審判長法  官  羅  得  村
                              法  官  簡  源  希
                              法  官  劉  榮  服
以上正本證明與原本無異。
除業務文書登載不實罪部分不得上訴外，餘均得上訴。
如不服本判決應於收受送達後十日內向本院提出上訴書狀，其未
敘述上訴理由者，並得於提起上訴後十日內向本院補提理由書（
均須按他造當事人之人數附繕本）「切勿逕送上級法院」。
                              書記官  江  玉  萍
中    華    民    國    98    年    10    月    1     日
附錄論罪科刑法條
藥事法第82條第1項：
製造或輸入偽藥或禁藥者，處10年以下有期徒刑，得併科新臺幣
1千萬元以下罰金。
醫師法第28條前段：
未取得合法醫師資格，擅自執行醫療業務者，處6個月以上5年以
下有期徒刑，得併科新臺幣30萬元以上150萬元以下罰金，其所
使用之藥械沒收之。
刑法第215條：
從事業務之人，明知為不實之事項，而登載於其業務上作成之文
書，足以生損害於公眾或他人者，處3年以下有期徒刑、拘役或5
百元以下罰金。


司法院資訊處製作；財團法人民間司法改革基金會備份。
